【裁判字號】    98,訴,323
【裁判日期】    980911
【裁判案由】    損害賠償
【裁判全文】
臺灣新竹地方法院民事判決               98年度訴字第323號
原      告  甲○○
被      告  乙○○
上列當事人間請求損害賠償事件，本院於民國98年8月28日言詞
辯論終結，判決如下：
    主  文
原告之訴及假執行之聲請均駁回。
訴訟費用由原告負擔。
    事實及理由
甲、程序方面：
一、本件被告經合法通知，未於最後言詞辯論期日到場，核無民
    事訴訟法第386條所列各款情形，爰依原告之聲請，由其一
    造辯論而為判決。
二、按當事人不得就已起訴之事件，於訴訟繫屬中，更行起訴，
    原告起訴違背民事訴訟法第253條規定，法院應以裁定駁回
    之，民事訴訟法第253條、第249條第1項第7款分別定有明文
    。又被告於言詞辯論終結前，得於本訴繫屬之法院，對於原
    告及就訴訟標的必須合一確定之人提起反訴，同法第259條
    並有明定。故反訴與本訴係各自獨立之訴訟，反訴僅係利用
    本訴之訴訟程序而提起，除須具備反訴之要件外，仍須具備
    一般訴訟成立要件，因此民事訴訟法第253條所謂已起訴之
    事件，包括已提起反訴而言。查本件原告前於民國98年5月
    20日中午12時56分於本院97年度訴字第529號損害賠償事件
    訴訟繫屬中，以書狀提起反訴主張兩造自結婚以來家用及坐
    落於新竹市○○街58號6樓之1房屋（下稱系爭房屋）頭期款
    均為原告負擔，被告為圖謀該房屋製造對己有利之情事，以
    便在訴訟中搏取同情，致原告必須奔波法院與地檢署，處理
    被告所製造之各種民刑事訴訟，最後因不堪精神磨致考績不
    佳，被迫離開台灣積體電路製造股份有限公司（下稱台積電
    公司）工作，被告行為已涉犯刑法誣告罪，原告並已提起誣
    告告訴，爰依民法第184條第1項規定，請求被告應賠償原告
    精神損失新台幣（下同）100萬元等語，業經本院依職權調
    閱本院97年度訴字第529號民事卷宗，查核屬實，核與本件
    兩造當事人、訴訟標的及訴之聲明相同，係屬同一事件，然
    原告提起本件訴訟係於98年5月20日中午1時19分，係就前開
    已起訴之事件，於訴訟繫屬中更行起訴，依前開規定，自不
    應准許，先予敘明。
乙、實體方面：
壹、原告起訴主張：
一、緣兩造於95年4月8日結婚，婚後雙方感情不睦，經常發生口
    角，婚後的家庭費用、被告每月生活費及系爭房屋之頭期款
    均由原告負擔，被告不僅不珍惜，反為圖謀該房屋及索取被
    告大筆金錢，刻意激怒原告，製造對己有利之情事，借題發
    揮，96年10月11日雙方因討論購屋所生爭端之偶發事件，謊
    稱事件發生前後原告每週各以一至二次的頻率辱罵被告，導
    致被告患有心理壓力症候群，並提出行政院衛生署新竹醫院
    （下稱新竹醫院）就醫紀錄，以便在訴訟中搏取同情，分別
    對原告提起傷害、竊盜告訴、保護令聲請、離婚、損害賠償
    等訴訟，致原告奔波於法院與地檢署，處理被告故意製造之
    各種民刑事訴訟，造成原告患有環境適應性障礙併混合性情
    特徵，原告不堪精神折磨導致考績不佳，被迫離職台積電公
    司工作。被告之誣告行為已嚴重造成原告金錢、婚姻、工作
    及精神上損失，原告並已對被告提出誣告告訴，爰依民法第
    184條第1項規定，被告應賠償原告因誣告行為造成精神上之
    損失100萬元。
（一）關於傷害部分：
      兩造於96年10月11日在客廳討論購屋事宜，因原告先前曾
      答應被告，雙方各付一部分頭期款，房子登記在被告名下
      ，但因頭期款幾乎由原告支付，於是商量房子可否登記為
      共有，被告態度突然大變，先是歇斯底里亂發脾氣，進而
      責罵原告為何不守信用，甚至先用枕頭擊打原告頭部，又
      至書房將書架上的書丟往原告，原告不斷盡力解釋，被告
      仍聽不進去繼續丟書，原告忍不住阻擋其行為，被告即先
      用手抓傷原告的頸部及手部，原告也動手抓被告頸部及手
      部，被告至醫院驗傷並對原告提出傷害告訴，而原告未至
      醫院驗傷，嗣傷害案件經本院97年度竹簡字第797號刑事
      判處原告拘役30日得易科罰金，原以為此案就此結束，因
      而未再上訴。
（二）關於竊盜部分：
      原告基於與被告係夫妻關係，故出資購買原承租共住之系
      爭房屋，並登記為被告所有，於96年1月22日、8月7日、
      97年1月15日分別匯款50萬元、20萬元及18萬元至被告之
      帳戶，另於96年底原告亦支出系爭房屋頭期款中之
      434,000元，系爭房屋內原有物件，包括冷氣機、電視櫃
      、壁畫、床組、大茶几等皆係前任房東所遺留。被告提出
      之電視櫃購買憑證係偽造，電解水機為原告出資由被告至
      電解水機店所購，發票當然由被告持有，且被告於98年偵
      續字第42號竟提出自己偽製之手機簡訊及電視櫃購買憑證
      ，待原告於庭上反問被告提出手機之簡訊發出號碼時，被
      告卻啞口無言，無法應對。被告於97年度暫家護98號聲稱
      原告自96年10月11日起以每週一至二次之頻率出言辱罵甚
      而毆打被告，並向檢察署提出傷害告訴，足認兩人感情不
      睦，原告不可能再交付被告大筆現金，而且交屋時間係於
      97年1月31日，足認上開匯款係用於購屋。
（三）關於離婚案件：
      本院97年度婚字第161號離婚案件，已認定被告雖謂原告
      於婚後對其言語暴力，精神虐待，更於96年10月11日對其
      暴力相向，原告之行為除造成其身體多處受有如其提呈96
      年10月12日診斷證明書之傷害外，並使其心理嚴重受創，
      致罹有急性心理壓力反應、創傷後壓力症候群等病，其身
      心受原告不堪同居之虐待云云，惟已為原告否認，被告又
      未能舉證，實不足信，並審酌相關事證，尚難認定有民法
      第1052條第1項第3款離婚事由。
（四）關於損害賠償部分：
      本院97年度訴字第529號損害賠償案件，被告有意騙取原
      告金錢而惡意製造96年10月11日偶一事端，先製造兩造衝
      突，次假借發生過程中微不足道推擠所造成雙方頸部、手
      臂輕微瘀傷即就醫驗傷，一再捏造兩造結婚以來原告對被
      告出言辱罵甚而毆打造成其身心創傷，卻始終提不出證據
      ，除了96年10月11日驗傷單、97年3月14日精神就診紀錄
      （但兩造自2月底分居不再有互動談話之行為），竟於原
      告出資將房子過戶給被告後即提出離婚、刑事傷害及附帶
      民事賠償，原告洞悉被告陰謀不願支付金錢而願面對法律
      刑責，但被告仍不知足，赴新竹醫院取得心理壓力症候群
      診斷書，並稱需服用有機青菜、有機泡麵、有機營養食品
      等方得痊癒，要求原告賠償其營養損失，其要錢如甚莫過
      於此。
（五）被告為達其謀取錢財目的，一再以莫須有事，包含捏造在
      新竹醫院見到原告即謊稱其精神受威脅而聲請保護令，偽
      造電視櫃購買發票以證明房東過戶移轉物件為自己所購買
      以達成原告竊盜之行為，在離婚案件審理時神色自若，滔
      辯不絕，偽稱原告父親過世時之靈骨塔為其所購買，然原
      告父親過世係97年3月21日，兩造官司自97年2月底、3 月
      初就開始，若被告稱原告自96年10月開始對其多次言語辱
      罵甚至多次動手傷害情事，原告為何會匯款給被告，且被
      告也提不出匯款證明，足證被告一直在說謊。而在請求損
      害賠償案件中，被告卻反常表現以淚洗面試圖博取法官同
      情，以達賺取金錢之目的。
二、綜上，爰聲明：（一）被告應給付原告100萬元，及自起訴
    狀繕本送達之日起，按年息百分之5計算之利息。（二）訴
    訟費用由被告負擔。（三）願供擔保請准宣告假執行。
貳、被告則以：
一、被告於婚姻關係中長期處於受壓迫、弱勢之一方，婚後即遭
    受原告言語肢體暴力及精神虐待，原告因精神障礙，無法行
    房，不願讓被告看到其性器官，又不尋求醫療幫助，甚至對
    被告家暴、毆打等身體及精神虐待，造成被告罹患精神病而
    無法工作。於96年10月11日，原告竟不顧夫妻情誼而基於傷
    害犯意於住處房間內，發生肢體暴力行為，更直接導致被告
    身心崩潰無法工作。被告無法再忍受原告身體及精神折磨，
    要求原告搬離被告的房子，詎原告竟要求被告匯50萬元至其
    戶頭，收到錢後才會跟被告約定離婚簽字時間及搬出系爭房
    屋，被告心灰意冷，發現無法再與原告溝通，決定不再受原
    告身體及精神的威脅壓迫，於97年3月18日提出傷害及離婚
    告訴，並聲請保護令。
二、被告向房東購買系爭房屋時，屋內家具一併贈由被告取得，
    但被告於97年3月18日因前開案件致罹患精神病而暫時離開
    系爭房屋，原告不但不繳水電費，也不繳管理費，被斷水斷
    電後，原告竟趁被告身心憔悴，並將門反鎖使原告無法進入
    房屋之際，於97年4月30日上午11時，在被告不知情的情況
    下擅自請來來專業搬家公司吳健雄先生逕將被告婚前購買之
    電視櫃、國際牌電水機、日立分離式冷氣三台、床組一組、
    大茶几及壁畫一幅等物竊取至原告現在之住所使用，並將搬
    不走的櫃子毀損、窗戶全打破，把房子破壞面目全非，原告
    之竊盜行為已被本院檢察署檢察官起訴。
三、原告處心積慮追查被告的住所，被告為躲避原告追查，每天
    更換住所，到處流浪，居無定所，有家歸不得。原告仍不放
    棄，屢次至被告南投集集老家等候，每個禮拜平均有2次，
    原告為了跟被告見面，刻意以誣告罪、侵占、損害賠償等案
    件，企圖以莫須有罪名擾亂被告精神，藉由法院開庭與被告
    見面，造成被告精神受虐而無法工作。原告竟就同一損害賠
    償事由分別向本院97年度訴字第529號、98年度訴字第323號
    、台灣高等法院98年度家上易字第9號提出請求。
四、原告前因傷害被告案件，經本院以97年度竹簡字第979號判
    處拘役30日確定，原告犯上開竊盜行為，並經本院檢察署檢
    察官以98年度偵續字第42號聲請簡易判決處刑，原告明知上
    情，竟意圖使被告受刑事訴追，以虛偽不實之情事，枉稱所
    竊取之物品係原告所有，誣陷被告提出誣告罪，幸經本院檢
    察署檢察官為不起訴處分（97偵字第4360號、97年度偵字第
    5028 號）。原告實際才是兩造婚姻生活破裂、無以繼續維
    持之唯一可責者。原告自台積電公司離職原因依其所提出之
    離職證明書備註欄載明係依勞動基準法第12條第2款資遣，
    原告竟仍隨意誣指。又原告對於被告究有何不法侵害行為、
    該行為所致生損害、損害之發生及金額如何計算均未舉證以
    實其說等語抗辯。
五、綜上，爰聲明：（一）原告之訴駁回。（二）訴訟費用由被
    告負擔。
、兩造不爭執之事實：
一、兩造於96年10月11日因討論購屋事宜發生爭執，被告以其受
    有左頸挫傷、左前臂挫傷、右前臂擦傷、右手指擦傷、左肩
    挫傷為由，對原告提起傷害告訴，業經本院97年度竹簡字第
    797號刑事判決處原告拘役30日，如易科罰金，以1000元折
    算1日確定。
二、被告以原告有前揭傷害行為，提起附帶民事訴訟，目前本院
    以97年度訴字第529號損害賠償事件審理中。
三、被告以原告有前揭傷害等行為，聲請保護令，業經本院於97
    年5月30日以97年度暫家護字第98號核發暫時保護令。
四、被告已對原告提起離婚訴訟，業經本院於97年12月23日以97
    年度婚字第161號民事判決離婚，該案目前於臺灣高等法院
    以98年度家上易字第9號民事事件審理中。
五、被告以原告於97年4月30日僱請訴外人吳健雄將系爭房屋內
    之分離式冷氣3臺、壁畫1幅、床組1組及三層櫃、電視櫃、
    大茶几、電解水機各1個搬至原告位於新竹市○○路175巷3
    號10樓之2住處為由，提出竊盜告訴，經本院檢察署檢察官
    以98年度偵續字第42號聲請簡易判決處刑，目前本院以98年
    度審竹簡字第468號竊盜案件審理中。
肆、得心證理由：
    本件原告主張被告分別提起刑事傷害、竊盜告訴、聲請核發
    保護令、民事離婚、損害賠償等訴訟，使原告奔波法院及地
    檢署，因不堪精神折磨導致考績不佳被迫離開台積電公司工
    作，被告誣告之不法行為已侵害其權利，致其受有金錢、婚
    姻、工作及精神損失，被告應賠償其精神上損害之事實，為
    被告所否認，是本件兩造爭執之處應在於，被告提起上開刑
    事告訴及民事訴訟是否構成誣告之不法行為？原告是否因此
    受到侵害，請求精神上損害賠償是否有理由？茲論述如下：
一、按當事人主張有利於己之事實者，就其事實有舉證之責任，
    但法律別有規定，或依其情形顯失公平者，不在此限，民事
    訴訟法第277條定有明文；又民事訴訟如係由原告主張權利
    者，應先由原告負舉證之責，若原告先不能舉證，以證實自
    己主張之事實為真實，則被告就其抗辯事實即令不能舉證，
    或其所舉證據尚有疵累，亦應駁回原告之請求（最高法院17
    年度上字第917號判例參照），又原告於其所主張之起訴原
    因不能為相當之證明，而被告就其抗辯事實，已有相當之反
    證者，當然駁回原告之請求（最高法院20年上字第2466號判
    例）。次按，侵權行為，需以故意或過失不法侵害他人之權
    利為要件；又故意誣告致侵害他人名譽者，應負侵權責任，
    因過失而為不實之告訴，致侵害他人名譽者，亦同，惟主張
    侵權行為損害賠償責任者，應就加害人之行為具有故意、過
    失負舉證責任，如以協助偵查機關偵查犯罪，依據客觀之事
    實判斷，有正當理由相信為犯罪，而向偵查機關報告者，縱
    使事後查明並非犯人，亦應認無過失（最高法院17年上字第
    35號判例、39台上字第367號判決參照），另刑法誣告罪之
    成立以意圖他人受刑事處分或懲戒處分，而為虛偽之告訴告
    發報告者為要件。所謂虛偽係指明知無此事實故意捏造而言
    ，若告訴人誤認有此事實或以為有此嫌疑，自不得指為虛偽
    ，即難科以本罪（最高法院40年台上字第88號判例參照）。
二、本件原告主張被告分別對其提起刑事傷害、竊盜告訴、聲請
    核發保護令、民事離婚、損害賠償等訴訟，而認被告前開行
    為構成誣告云云，惟為被告所否認。經查：
（一）兩造於96年10月11日因討論購屋事宜而生爭端，致被告受
      有左頸挫傷、左前臂挫傷、右前臂挫傷、右前擦傷、右手
      指擦傷、左肩挫傷，被告對原告提起傷害告訴，業經本院
      97年度竹簡字第797號刑事判處原告拘役30日得易科罰金
      確定，此為兩造所不爭之事實，並經本院依職權調閱本院
      97年度訴字第529號民事卷宗查核屬實，有本院97年度竹
      簡字第797號刑事判決附於該卷內可稽。是被告對原告提
      起傷害告訴並無虛偽捏造事實之情事，依上開說明，原告
      主張被告前開傷害告訴涉及誣告行為，於法自不足採。
（二）又原告於97年4月30日僱請訴外人吳健雄將系爭房屋內之
      分離式冷氣3臺、壁畫1幅、床組1組及三層櫃、電視櫃、
      大茶几、電解水機各1個搬至原告位於新竹市○○路175
      巷3號10樓之2住處，此為原告所不爭之事實，然兩造婚後
      即居住於系爭房屋，系爭房屋內之動產即供兩造共同使用
      ，該動產所有權究歸何人所有，若有爭執，仍待兩造提出
      相關事證釐清，而原告於兩造婚姻關係存續中，未經被告
      同意逕將上開物品搬離系爭房屋之行為，恐有疑義，故被
      告以其為上開物品之所有人對原告提出竊盜告訴，並非完
      全憑空捏造，尚非全然無因，而誣告者乃虛構事實進而申
      告他人犯罪而言，所謂虛構事實，係指明知無此事實而故
      意捏造者而言，若出於誤信、誤解、誤認或懷疑有此事實
      ，或對其事實誇大其詞，或資為其訟爭上之攻擊或防禦方
      法，或其目的在求判明是非曲直者，固均不得謂屬於誣告
      ，即其所申告之事實，並非完全出於憑空捏造或尚全然無
      因，只以所訴事實，不能積極證明為虛偽或因證據不充分
      ，致被誣人不受追訴處罰者，仍不得謂成立誣告罪（最高
      法院83年台上第1959號判決參照），因此原告主張被告對
      其提起竊盜告訴乃係誣告行為，尚難憑採，至原告主張被
      告所提出之電視櫃購買憑證係偽造，電解水機為原告出資
      購買等語，此部分之主張原告自可於相關訴訟程序中提出
      相關事證，由法院進行證據調查及事實認定，尚難僅憑原
      告片面主張被告所提出之購買電視櫃憑證係偽造等情，即
      認被告有故意虛構事實之誣告行為。再者，原告以被告誣
      陷其竊盜為由對被告提起誣告告訴，業經本院檢察署檢察
      官為不起訴處分，有本院檢察署檢察官97年度偵字第4360
      號、97年度偵字第5028號不起訴處分書在卷可按，足認原
      告主張被告提出竊盜告訴之行為係屬誣告之不法行為，亦
      不足採信。
（三）另被告聲請保護令，係以原告曾為上開傷害行為及精神、
      言語暴力為由，依家庭暴力防治法第14條規定聲請暫時保
      護令，並經本院審酌相關事證，以97年度暫家護字第98號
      核發暫時保護令，業經本院調閱相關卷宗查核屬實，被告
      並無故意虛構事實之情事，故原告因此主張被告有誣告行
      為，亦不可採。
（四）至被告提起離婚及損害賠償訴訟一節，基於民事訴訟採處
      分權主義及辯論主義，訴訟程序之開始、進行及終結本得
      由當事人自行決定，當事人之主張是否有理由，應由兩造
      於法院審理中盡其所能提出攻擊防禦方法，由法院斟酌全
      辯論意旨及調查證據之結果，依自由心證判斷事實之真偽
      。原告主張被告於婚姻關係存續中並無受原告不堪同居虐
      待等情，固經本院97年度婚字第161號離婚事件認定被告
      無法舉證證明有不堪同居虐待之事實，依民法第1052條第
      1 項第3款訴請離婚事由，於法無據，有該判決書在卷可
      憑，然兩造間確曾於96年10月11日發生身體傷害及言語齟
      齬，而民事訴訟事涉舉證責任分配問題，法院僅能依相關
      事證為事實認定及法律適用，且該案另以兩造有其他難以
      維持離婚之事由，依民法第1052條第2項規定判准被告與
      原告離婚，故被告提起離婚訴訟並非全然無因且屬個人權
      利之主張，並無不法，原告主張被告有誣告行為致其權利
      受有損失，尚難憑採。另損害賠償訴訟現由本院以97年度
      訴字第529號損害賠償事件審理中，原告若認被告主張之
      損害額有任何不實之情事，自可利用該訴訟程序提出主張
      ，由該法院就兩造提出之相關事證為是非曲直判斷，原告
      自無受到被告可能虛構事實之危險，因此原告主張被告利
      用各種訴訟程序之誣告行為致原告受有損害等情，並不足
      採信。
三、次按，因故意或過失不法侵害他人權利者，負損害賠償責任
    ；又不法侵害他人之身體、健康、名譽、自由、信用、隱私
    、貞操，或不法侵害其他人格法益而情節重大者，被害人雖
    非財產上之損害，亦得請求賠償相當之金額，民法第184條
    第1項前段、第195條第1項分別定有明文；又名譽為人在社
    會上享有一般人對其品德、聲望或信譽等所加之評價，是屬
    於一個人在社會上所受之價值判斷，因此名譽有無受損害，
    應以社會上對其評價是否貶損客觀判斷之，至於主觀上是否
    感受損害，並非認定標準（台灣高等法院90年上易字第2號
    判決參照）；另原告以受被告誣告為理由，依民法第195條
    第1項規定名譽受損害，請求賠償慰撫金者，須原告因該誣
    告，名譽受損害，精神上有痛苦為必要（最高法院71年度台
    上字第4661號判決）。再按，損害賠償之債，以有損害之發
    生及有責任原因之事實，二者之間，有相當因果關係為成立
    要件。故原告主張損害賠償之債，如不合於此項成立要件者
    ，即難謂有損害賠償請求權存在（最高法院48年台上字第
    481號判例參照）。
四、查原告主張因被告提起各種訴訟之行為已侵害其權利，並使
    其受有精神上之損害，固提出新竹醫院乙種診斷證明書乙紙
    為證，惟為被告所否認，而查被告提起前開刑事告訴及民事
    訴訟，並非憑空捏造全然無因，原告對被告涉犯誣告之不法
    行為，無法舉證以實其說，業如前述，而原告對於被告前揭
    行為究侵害其何種權利，亦無法舉證證明，再者，被告提起
    前開訴訟程序既係個人權利之主張，原告亦可藉由該訴訟程
    序提出相關事證及陳述，由法院就是非曲直論斷，客觀上並
    未對原告在社會上之品德、聲望或信譽等有負面之評價，自
    難僅憑原告個人主觀感受，即認定原告之名譽權受有侵害。
    且觀之原告提出之新竹醫院乙種診斷證明書僅載明病名「適
    應障礙（以下空白）」，醫囑「個案因上述診斷於97年9 月
    5日及97年9月19日至本院精神科就診宜規則反院持續治療（
    以下空白）」等語，並無從證明原告受有何精神上損害，縱
    認原告患有適應障礙之症狀，原告亦未能證明該症狀係因被
    告提起前開之訴訟行為所導致，尚難認定二者間有何相當因
    果關係。是原告主張因被告提起前開訴訟行為致其權利受有
    侵害，並受有精神上損害一節，既無法舉證證明，原告此部
    分主張自無足採。
五、綜上，原告提起本件訴訟已有違一事不再理原則，且原告主
    張被告提起各種訴訟程序涉犯誣告行為，不法侵害其權利致
    其受有精神上損害，均不足採。從而，原告依據侵權行為之
    法律關係，請求被告給付100萬元，及自起訴狀送達之日（
    98 年6月13日）起至清償日止，按年息百分之5計算之利息
    ，即無理由，應予駁回，而其假執行之聲請亦失所依據，應
    併予駁回。
六、因本案事證已臻明確，兩造其餘主張陳述及所提之證據，經
    審酌後認均與本件結論無違，爰不再予論述，附此敘明。
伍、訴訟費用負擔之依據：民事訴訟法第78條。
中    華    民    國    98    年    9     月    11    日
                  民事第一庭  法  官   林南薰
以上正本係照原本作成。
如對本判決上訴，須於判決送達後20日內向本院提出上訴狀。
中    華    民    國    98    年    9     月    11    日
                              書記官  楊書棼


司法院資訊處製作；財團法人民間司法改革基金會備份。
